臺灣高等法院民事判決　　　　　　　　93年度上更(一)字第39號
上　訴　人　　丙○○
訴訟代理人　　林東乾　律師
被　上訴人　　甲○○
　　　　　　　乙○○
共　　　同
訴訟代理人　　任秀妍　律師
複　代理人　　吳世敏　律師
上列當事人間確認所有權等事件， 上訴人對於中華民國89年1月
7日臺灣新竹地方法院88年度訴字第508號第一審判決提起上訴，
並為訴之追加，經判決後，由最高法院發回更審，本院於94年 2
月22日言詞辯論終結，判決如下：
　　　主　　　文
上訴及追加之訴均駁回。
第一、二審及發回前第三審訴訟費用由上訴人負擔。
　　　事實及理由
一、按在第二審為訴之變更或追加，非經他造同意，不得為之，
    但民事訴訟法第255條第1項第2款至第6款情形，不在此限；
    又擴張或減縮應受判決事項之聲明者，縱於訴狀送達後，原
    告仍得將原訴變更或追加他訴，無須得被告同意，此觀民事
    訴訟第446條第1項及第255條第1項第2款規定自明。 查上訴
    人於原審就房屋權屬主張部分係請求確認坐落新竹市○○區
    ○○段244地號土地上門牌（暫定） 新竹市○○路○段260號
    右邊之2、右邊之3及同段266之3號建物（即如原判決所稱附
    圖Ａ、Ｂ、Ｃ所示建物－原審卷76頁）為其所有及被上訴人
    應遷讓交還該建物；嗣於本院前審就該部分擴張聲明請求確
    認上訴人就坐落新竹市○○區○○段240、244地號土地上如
    附圖Ｃ１、Ｃ２、Ｂ１、Ｂ２、Ａ１、Ａ２所示建物所有權
    存在及被上訴人應遷讓交還該建物（本院前審判決確認上訴
    人就附圖Ａ１、Ａ２、Ｂ１、Ｂ２、Ｃ１、Ｃ２所示建物所
    有權存在，被上訴人甲○○應將Ｃ１、Ｃ２及Ｂ１、Ｂ２所
    示建物第二、三層、乙○○應將Ｂ１、Ｂ２、Ｃ１、Ｃ２地
    面層建物交還上訴人，駁回上訴人其餘還屋之請求，上訴人
    就駁回還屋部分未上訴三審而確定，不在本件更審審理範圍
    ），依上開說明，無須得被上訴人同意，應予准許，合先敘
    明。
二、本件上訴人主張：坐落新竹市○○區○○段240、244地號土
    地上如附圖Ａ、Ｂ、Ｃ所示三棟建物（下稱系爭建物）為上
    訴人獨資興建，為上訴人所有，被上訴人未得上訴人同意予
    以占用，顯係無權占有，致上訴人受有相當於租金之不當利
    益損害，爰依民法第767條及第179條規定，求為確認上訴人
    就系爭建物之所有權全部存在及被上訴人甲○○應將附圖Ｃ
    １、Ｃ２、Ｂ１、Ｂ２所示建物第2、3層部分遷讓交還上訴
    人，被上訴人乙○○應將附圖Ｃ１、Ｃ２、Ｂ１、Ｂ２所示
    建物地面層部分遷讓交還上訴人，被上訴人甲○○、乙○○
    並應各自88年8月10日起至交還上開建物日止， 依序按月給
    付上訴人1,939元、1,329元之判決（原審判決上訴人敗訴，
    上訴人不服聲明上訴，經本院前審改判確認上訴人就系爭建
    物之所有權存在，被上訴人甲○○應將附圖Ｃ１、Ｃ２、Ｂ
    １、Ｂ２所示建物第2、3層，暨被上訴人乙○○應將附圖Ｃ
    １、Ｃ２、Ｂ１、Ｂ２所示建物地面層遷讓交還上訴人，被
    上訴人甲○○、 乙○○自88年8月10日起至交還日止按月分
    別給付上訴人1,939元、1,329元，其餘上訴駁回。被上訴人
    不服聲明上訴，經最高法院發回更審），並上訴聲明：(一)原
    判決關於駁回上訴人後開第2、3、4、5項之訴部分及該假執
    行之聲請暨訴訟費用之裁判均廢棄。(二)確認上訴人就附圖Ｃ
    １、Ｃ２所示建物所有權全部存在。(三)確認上訴人就附圖Ｂ
    １、Ｂ２所示建物所有權全部存在。(四)確認上訴人就附圖Ａ
    １、Ａ２所示建物所有權全部存在。(五)被上訴人甲○○應將
    附圖Ｃ１、Ｃ２、Ｂ１、Ｂ２所示建物第2、3層部分遷讓交
    還上訴人。被上訴人乙○○應將附圖Ｃ１、Ｃ２、Ｂ１、Ｂ
    ２所示建物地面層部分遷讓交還上訴人。被上訴人甲○○、
    乙○○並應各自 88年8月10日起至交還上開建物日止依序按
    月給付上訴人1,939元、1,329元。(六)第(五)項聲明願供擔保請
    准宣告假執行。
三、被上訴人則以：被上訴人甲○○與上訴人係兄弟，前繼承共
    同取得系爭建物坐落之基地即新竹市○○段244地號（ 重測
    前為鹽水港段352地號 ）土地，應有部分各二分之一，因新
    竹市○○路拓寬，部分建地被徵收，寬度縮減，致無法建築
    使用，被上訴人甲○○及上訴人遂與其他建地之所有人即訴
    外人林富山、張清河交換土地，並合意共同出資合建含系爭
    建物在內之5棟透天厝，約定林富山取得其中2棟，被上訴人
    甲○○及上訴人取得系爭建物；因被上訴人甲○○不識字，
    有關系爭建物換地及合建事宜均委由上訴人出面處理，被上
    訴人乙○○曾於 83年底某日交付合建系爭建物資金150萬元
    予上訴人，系爭建物實為上訴人及被上訴人甲○○合意共同
    出資合建，上訴人擅向稅捐機關以其名義單獨申報並繳納系
    爭建物之房屋稅，被上訴人甲○○並非無權占有。被上訴人
    甲○○將系爭建物提供兒子即被上訴人乙○○使用，被上訴
    人乙○○亦非無權占有等語，資為抗辯，並答辯聲明：上訴
    駁回。
四、按確認法律關係成立或不成立之訴，非原告有即受確認判決
    之法律上利益者，不得提起之；所謂即受確認判決之法律上
    利益，係指法律關係之存否不明確，原告主觀上認其在法律
    上之地位有不安之狀態存在，此種不安之狀態，能以確認判
    決將之除去者而言。本件上訴人請求確認系爭建物為伊獨資
    起造，有單獨全部所有權（本院上更(一)字卷115頁 ），被上
    訴人則否認上訴人有單獨全部所有權，並辯稱含系爭建物在
    內之 5棟建物係被上訴人甲○○及上訴人與林富山、張清河
    共同出資合建，為出資人全體公同共有，被上訴人甲○○及
    上訴人係依分管約定各使用系爭建物一半等語（本院上更(一)
    字卷114、125頁背面）。 查上開5棟建物各有獨立門戶、稅
    上更(一)字卷20頁）等，為兩造所不爭執，並非不可分，在法
    律上得各自獨立成為確認之標的，被上訴人既否認上訴人就
    系爭建物有單獨全部所有權，上訴人自有以確認之訴除去不
    安之必要，而有即受確認判決之法律上利益。
五、經查系爭244地號土地係上訴人與被上訴人甲○○共有， 應
    有部分各二分之一，因新竹市○○路拓寬部分土地被徵收，
    寬度縮減，致無法建築使用，上訴人及被上訴人甲○○乃與
    其他地主林富山、張清河交換土地，並由訴外人楊榮富承攬
    完成含系爭建物在內之5棟建物，該5棟建物尚未辦理保存登
    記之事實，為兩造所不爭執，並有土地登記謄本及土地交換
    契約書可証（原審卷52-53頁、本院上易字卷112頁），且經
    證人林富山證述屬實（本院上易字卷105 -110頁），自堪信
    為真實。
六、上訴人主張系爭建物係伊獨資興建，提出房屋稅單、建物照
    片解說圖、建商楊榮富所立房屋款收據，其他下包商田德炘
    、吳慶源、藍進財、王文生、陳得地代收款收據及電匯回條
    為証（原審卷7-10、43-44頁），惟為被上訴人所否認，並
    以前開情詞置辯。經查：
  (一)系爭建物未辦理保存登記，其所有權之原始取得應以出資興
    建者為判定標準。又房屋稅納稅義務人，並非必為房屋所有
    權人，繳納房屋稅之收據，亦非即為房屋所有權之證明（參
    照最高法院40年台上字第126號判例 ），且因房屋稅單為國
    家稅捐機關為達課稅目的而核發，其核發過程未必詳查房屋
    所有權誰屬，是上訴人雖提出其為納稅義務人之新竹市○○
    路○段260號右邊之2、同號右邊之3及同段266之3號（稅單地
    址）之房屋稅繳款書為証（原審卷7-10頁），惟被上訴人甲
    ○○亦提出其為納稅義務人之新竹市○○路○段260號右邊之
    2 及右邊之3（稅單地址）之房屋稅繳款書為証（ 本院上易
    字卷181頁 ），自難以房屋稅繳款書所記載之納稅義務人為
    何人即認其係該房屋之所有權人至明。
  (二)上訴人主張伊支付興建系爭建物工程款予建商楊榮富及其他
    下包商之事實，固有建商楊榮富所立房屋款收據及其他下包
    商之代收款收據暨電匯回條可證，並經證人楊榮富、藍進來
    及陳得地證述屬實（原審卷36-38頁、本院上易字卷56-58頁
    ），惟依證人即與上訴人及被上訴人甲○○換地興建含系爭
    建物在內5棟建物之林富山證稱：「.... 我僅知道水泥師父
    （即楊榮富）曾向王二兄弟分別要建築費用，但是否有取得
    費用，我並不清楚」、「民國83年與丙○○、甲○○交換土
    地... 那時係丙○○代表與我簽訂土地交換契約之簽名，那
    時二兄弟曾表示交換之土地要蓋建房子」、「當時丙○○與
    甲○○二兄弟一同與我接觸交換之土地搭建房子，而因丙○
    ○較圓融，故由其代表表示意見，但因坪數及差額與實際不
    符，甲○○告訴丙○○不應使証人吃虧，而達成交換土地之
    契約」、「我的建地與甲○○、丙○○（他們兄弟是共有的
    ）他們交換， 當時有4個人，即我、張清河、甲○○、丙○
    ○，房子蓋好以後，他們如何分，我不清楚，亦不知道甲○
    ○有無拿出工程款給楊榮富。... 二年房子蓋好以後，丙○
    ○有被甲○○授權與我到代書那裡簽約蓋章，因為當時要申
    請門牌」、「他們是共有的，如何分配不清楚，事後他們都
    說有出錢，我也不清楚，丙○○、甲○○他們蓋房子時都會
    來查看一看」各等語（原審卷29頁背面、96頁背面、本院上
    易字卷106-108頁）， 足見被上訴人甲○○雖未出名與林富
    山簽訂土地交換契約書，然亦參與該換地使用之協商，且依
    上訴人與林富山簽訂之土地交換契約書暨其示意圖，即係為
    興建系爭建物（本院上易字卷112-114頁）； 又依系爭建物
    之使用現狀為Ａ棟係空屋，兩造不爭執由上訴人占用中，被
    上訴人並未占用；Ｂ棟、Ｃ棟（稅單地址260號右邊之2及之
    3）1樓部分界牆已打通，供被上訴人乙○○經營餐飲店；Ｂ
    棟2、3樓部分係被上訴人甲○○占用為居家使用；Ｃ棟（張
    清河屋後部分） 2樓除堆置上訴人所有傢俱、沙發、彈簧床
    ，其餘由被上訴人甲○○使用， 3樓亦放置上訴人裱畫之器
    材，其餘部分係被上訴人甲○○使用等情，業經本院前審至
    現場勘驗明確，製有勘驗筆錄可稽（本院上易字卷171－172
    頁），上訴人亦自陳Ｃ棟2、3樓舊有傢俱、椅子、字畫係伊
    自台北搬至該處，其餘為被上訴人使用，與被上訴人所稱張
    清河屋後部分係共同使用等情相符，可見系爭建物亦係由上
    訴人與被上訴人各使用約一半，且被上訴人甲○○曾於85年
    間將其使用之建物一部分出租予訴外人陳育賢，亦有房屋租
    賃契約書可憑（原審卷69-71頁 ），若被上訴人甲○○與上
    訴人間未就系爭建物之工程價款及建物分配等為協調，上訴
    人不可能任由被上訴人使用系爭建物，而被上訴人甲○○亦
    不可能任由上訴人於其應有部分之土地上興建系爭建物，系
    爭建物應為兩造合意共同出資合建，始符使用現狀，被上訴
    人甲○○辯稱系爭建物係伊與上訴人合意共同出資合建，並
    授權上訴人出面處理合建事宜，應可採信。系爭建物既係被
    上訴人甲○○與上訴人合意共同出資合建，並授權上訴人出
    面處理合建事宜，合建系爭建物之工程款自係由上訴人支付
    予楊榮富及其他下包商，是尚難僅憑興建系爭建物之工程款
    係由上訴人支付予建商楊榮富及其他下包商即逕認系爭建物
    係由上訴人所獨資興建。
  (三)被上訴人雖辯稱被上訴人乙○○曾於83年底某日電話請上訴
    人至家中， 親手交付合建資金150萬元予上訴人云云，並舉
    証人曾仁宗為証，然為上訴人所否認，且經核証人曾仁宗先
    係證稱：「 我曾借錢150萬元給甲○○，我當場目睹他曾交
    付工程款給包商，150萬是以現金交付， 於83年11月才開始
    建築房屋即交付該款」等語（原審卷29頁背面、30頁），繼
    又証稱：「乙○○表示急須用錢，大約於84年11月，我將現
    金150萬元交付給他，當時現場有3、4人在場， 我只見到乙
    ○○將現金交付那些人，至於他們是否下包商我不清楚」等
    語（原審卷97頁），不但其借款人、借款時間先後不一，所
    述受款者、在場者亦與被上訴人乙○○上開所辯及被上訴人
    於原審所稱伊交款給上訴人時當場並無他人在現場，地點在
    中華路老家等語（原審卷64頁）顯不相符，其証言尚難據為
    有利於被上訴人之認定；況被上訴人亦自承交款時並未取得
    收據。再者，被上訴人甲○○就其出資，初為上開抗辯，嗣
    又辯稱伊出資係由上訴人於 80年6月17日出售與伊共有之土
    地予訴外人邱正妹應分配予伊之98萬9,931元支付云云， 然
    亦為上訴人所否認，而被上訴人甲○○就此土地賣得價款改
    用於合建系爭建物之協議並未能舉証以實其說，被上訴人甲
    ○○所述出資情形前後不一，自難憑信，是被上訴人所為此
    部分之抗辯，並非可採。
  (四)被上訴人甲○○雖不能証明其已交付150萬元予上訴人， 惟
    此僅係雙方間就合建系爭建物之工程款約定如何分擔，被上
    訴人甲○○尚未將其應分擔之工程款交付上訴人而已，難以
    此逕否認被上訴人甲○○就系爭建物之原始所有人地位。上
    訴人主張全部工程款係由伊支付予建商，亦僅屬上訴人得否
    請求被上訴人甲○○給付其應分擔額問題。
  (五)綜上所述，系爭建物並非上訴人獨資興建，而係上訴人與被
    上訴人甲○○合意共同出資合建，上訴人與被上訴人甲○○
    同為系爭建物之原始所有人，被上訴人甲○○依雙方間分管
    約定使用系爭建物，並非無權占有，亦無不當得利；而被上
    訴人乙○○為被上訴人甲○○之子，得被上訴人甲○○同意
    使用系爭建物，亦非無權占有及有何不當得利可言。
七、從而，上訴人依原始取得之法律關係請求確認其就系爭建物
    所有權全部存在及被上訴人甲○○應將附圖Ｃ１、Ｃ２、Ｂ
    １、Ｂ２所示建物第2、3層，被上訴人乙○○應將附圖Ｃ１
    、Ｃ２、Ｂ１、Ｂ２所示建物地面層部分遷讓交還上訴人，
    暨被上訴人甲○○、 乙○○應自88年8月10日起至交還日止
    按月分別給付1,939元、1,329元（相當於不當得利之損害金
    ）部分，均屬不應准許。原審就Ａ２、Ｂ２、Ｃ２範圍及不
    當得利部分所為上訴人敗訴之判決，核無違誤。上訴論旨，
    指摘原判決不當，求予廢棄改判，為無理由，應予駁回。上
    訴人追加Ａ１、Ｂ１、Ｃ１部分之訴亦無理由，併予駁回。
八、至兩造其餘之攻擊或防禦方法及未經援用之證據。經本院斟
    酌後，認為均不足以影響本判決之結果，自無逐一詳予論駁
    之必要，併此敘明。
九、據上論結，本件上訴及追加之訴均為無理由，依民事訴訟法
    第449條第1項、第78條，判決如主文。
中　　華　　民　　國　　94　　年　　3 　　月　　8 　　日
                  民事第十四庭審判長法  官　劉靜嫻
                                    法  官　陳昆煇
                                    法  官　陳駿璧
正本係照原本作成。
如不服本判決，應於收受送達後20日內向本院提出上訴書狀，其
未表明上訴理由者，應於提出上訴後20日內向本院補提理由書狀
（均須按他造當事人之人數附繕本）上訴時應提出委任律師或具
有律師資格之人之委任狀；委任有律師資格者，另應附具律師資
格證書及釋明委任人與受任人有民事訴訟法第466條之1第1項但
書或第2項（詳附註）所定關係之釋明文書影本。
中　　華　　民　　國　　94　　年　　3 　　月　　10　　日
　　　　　　　　　　　　　　　　　　書記官　黃　愛
附註：
民事訴訟法第466條之1（第1項、第2項）：
對於第二審判決上訴，上訴人應委任律師為訴訟代理人。但上訴
人或其他法定代理人具有律師資格者，不在此限。
上訴人之配偶、三親等內之血親、二親等內之姻親，或上訴人為
法人、中央或地方機關時，其所屬專任人員具有律師資格並經法
院認為適當者，亦得為第三審訴訟代理人。
